臺灣高等法院臺南分院刑事判決
110年度上訴字第1021號
上  訴  人  臺灣嘉義地方檢察署檢察官
上  訴  人  
即  被  告  蔡煒帆

選任辯護人  曹合一律師
上  訴  人  
即  被  告  盧皇助

指定辯護人  張佩君律師
上列上訴人因被告等重傷害案件，不服臺灣嘉義地方法院108年
度訴字第832號中華民國110年7月28日第一審判決（聲請簡易判
決處刑案號：臺灣嘉義地方檢察署108年度偵字第3034號），提
起上訴，本院判決如下：
    主  文
原判決關於蔡煒帆部分撤銷。
蔡煒帆共同犯傷害致重傷罪，累犯，處有期徒刑參年貳月。
其他上訴駁回（即盧皇助部分）。
    事  實
一、蔡煒帆與馬宇傑有新臺幣（下同）2-3萬元債務糾紛，蔡煒
    帆且認馬宇傑避不處理，乃透過姓名年籍不詳、綽號「歐陽
    」之不詳姓名成年人聯絡馬宇傑前往嘉義市○區○○路000號後
    方鐵皮屋「○○堂」內處理上開債務糾紛，馬宇傑於民國107
    年12月29日晚上7時至8時許間，前往「○○堂」後，因雙方未
    有共識，蔡煒帆與盧皇助、「歐陽」雖無欲造成馬宇傑受有
    重傷害之結果，主觀上未預見可能造成馬宇傑受有重傷害之
    結果，惟其等在客觀情形下，能預見人體四肢分別掌控人之
    移動、活動機能，倘多人同時出手攻擊人體，並且朝人體之
    四肢猛擊，可能因場面混亂、氣憤激昂，進而造成肢體機能
    嚴重減損之重傷害結果，且依當時情狀，亦無不能預見之情
    事，乃共同基於傷害之接續犯意聯絡，由蔡煒帆、盧皇助分
    持鋁棒，而「歐陽」以「○○堂」內所擺設之聚寶盆接續毆打
    馬宇傑之身體、四肢等部位，馬宇傑因此受有右側脛骨開放
    性骨折、左側脛骨骨折、右側遠端肱骨骨折、右側第五掌骨
    開放性骨折、左側第三掌骨開放性粉碎性骨折等傷害，且經
    相當診治後，其右手關節有明顯攣縮、變形，右手掌、右手
    腕運動功能存有顯著障礙，右手肌肉失能並有感覺異常，右
    手掌有持續性麻痛感，其右手機能有嚴重減損之重傷害。
二、案經馬宇傑訴由嘉義市政府警察局第一分局報請檢察官偵查
    後聲請簡易判決處刑，經原審改依通常程序審理。
　　理  由
 一、上開犯罪事實，業據被告蔡煒帆、盧皇助分別於警詢、原
     審及本院審理中坦承不諱 （被告蔡煒帆部分，見警卷第2-
     4頁、簡字卷第168頁、原審卷一第128-130、193、202-209
     頁、卷二第31、40頁、本院卷第297頁、第305頁）、（被
     告盧皇助部分，見警卷第8-9頁、簡字卷第168頁、原審卷
     一第112-114、193、205-208頁、卷二第31、40頁），核與
     證人即告訴人馬宇傑（見警卷第13-15、18頁、簡字卷第16
     9-171頁）、證人即事後駕車搭載告訴人送醫之高浩源（見
     警卷第26-27頁）所證述之情節相符，並有嘉義長庚醫院診
     斷證明書（見警卷第28頁、簡字卷第95頁）、告訴人受傷
     照片（見警卷第30頁、簡字卷第39-57頁）、嘉義長庚醫院
     108年9月20日函、108年12月6日函、109年6月3日函、110
     年4月7日函（見簡字卷第105、195-196頁、原審卷一第151
     -152、275頁）及告訴人在嘉義長庚醫院之病歷0本可參，
     足認被告2人上開任意性自白與事實相符，應可採信。
二、告訴人本案所受傷勢已達於「重傷害」之認定：
  ㈠刑法第10條第4項第1至5款所列重傷害，所稱「毀敗」是指各
    該機能因傷害之結果完全喪失其效用者而言，所稱「嚴重減
    損」，則指各該機能雖未達完全喪失其效用程度，但已有嚴
    重減損之情形。至應「如何」及以「何時點」作為判斷各該
    機能毀敗或嚴重減損而達重傷害程度？以「毀敗」而言，若
    傷害已造成1目、2目等器官脫離本體或根本無法治療之程度
    ，自無須考量後續醫療之結果，直接即可認定為重傷害；至
    其餘情形之傷害是否達於機能「嚴重減損」程度，則應參酌
    醫師之專業意見、被害人實際治療回復狀況及一般社會觀念
    對於被害人能否「參與社會」、「從事生產活動功能」或「
    受到限制或無法發揮」等社會功能（或是社會適應力）綜合
    判斷之，且不以傷害初始之驗斷狀況為標準，如於最後事實
    審言詞辯論終結前，被害人所受傷害已經相當診治，仍不能
    回復原狀或恢復進度緩慢、停滯而僅具些許機能，縱該階段
    已有新興治療方法或藥物提出，惟若尚在試驗階段或仍需長
    久時日始能判斷有無功效，法院自可即行認定被害人視能已
    經嚴重減損至重傷害程度，若被害人最後終因新興技術或藥
    物治療痊癒，僅能否依再審程序特別救濟，與現階段判斷重
    傷害與否無關（最高法院109年度台上字第4701號判決意旨
    參照）。
  ㈡本案發生後，告訴人所受傷勢與就醫回診經過：
  ⒈本案告訴人經送急診就醫之初，經診斷為「右側脛骨開放性
    骨折、左側脛骨骨折、右側遠端肱骨骨折、右側第五掌骨開
    放性骨折、左側第三掌骨開放性粉碎性骨折」，並於107年1
    2月30日接受傷口清創、雙側脛骨及雙側掌骨折復位骨釘鋼
    板內固定手術，而後住院持續觀察，又於108年1月25日接受
    左掌骨復位及鋼板內固定手術，再於108年2月26日接受右上
    肢清創、神經與肌肉放鬆及肌腱轉移手術，於108年3月18日
    出院。再於108年3月28日門診追蹤，經診斷為「右上肢缺血
    性攣縮、右側脛骨開放性骨折、左側脛骨骨折、右側遠端肱
    骨骨折、右側第五掌骨開放性骨折併神經損傷、左側第三掌
    骨粉碎性開放性骨折」，並認其因長期殘障，需長時間休養
    及持續門診追蹤、復健，有嘉義長庚醫院107年12月30日診
    斷證明書（見警卷第28頁，此診斷證明書中所載「左側第五
    掌骨開放性骨折」應屬「左側第三掌骨粉碎性開放性骨折」
    之誤載，見原審卷一第151頁所附該院109年6月3日號函）、
    108年3月28日診斷證明書（見簡字卷第95頁）及告訴人在嘉
    義長庚醫院之病歷0本可參。
  ⒉原審於108年8月9日向嘉義長庚醫院函詢告訴人病情，據該院
    稱：告訴人最近一次在本院復健科就診日期為108年7月3日
    ，經診斷其右手無力及萎縮變型，已安排復健治療，另合併
    右手神經及肌腱受傷，建議受傷後1年再評估功能恢復及影
    響程度等語，有該院108年9月20日函在卷可佐（見簡字卷第
    105頁）。
  ⒊原審於108年11月6日向嘉義長庚醫院函詢告訴人傷勢復原情
    形，據該院稱：「依病歷所載，病人最後一次回診本院骨科
    之日期為108年9月26日，經診斷為右上肢Volkmann氏缺血性
    攣縮合併正中神經、橈神經及尺神經失能、右側遠端肱骨骨
    折術後、右手第五掌骨骨折術後、左手第三掌骨開放性骨折
    術後、右側脛骨開放竟骨折術後及左側脛骨骨折術後。病人
    右手因Volkmann氏缺血性攣縮合併三神經失能，造成右手肌
    肉失能、感覺異常並形成肢體變形，左手第三掌骨因開放性
    粉碎性骨折經手術固定後有骨折處崩塌情形，雖經再次手術
    矯正固定，第三掌骨長度依然較原先縮短，可能影響中指活
    動度。本院於病人住院期間，除治療骨折外，亦安排磁振造
    影等精細檢查，照會整形外科尋求治療肌肉攣縮、神經受損
    ，並照會復健科施行復健治療，然而成效有限，目前病情已
    進展至慢性期，依目前醫療科技，復原之望渺茫」等語，有
    該院108年12月6日函在卷可佐（見簡字卷第195-196頁）。
  ⒋原審於109年3月10日向嘉義長庚醫院函詢告訴人回診情形，
    據該院稱：「病人最近一次回診本院骨科門診之日期為109
    年4月14日，其右上肢因Volkmann contracture，導致右手
    關節有明顯攣縮，右手掌、右手腕運動功能顯著障礙，且病
    人主訴右手掌有持續性麻痛感；至於其他肢體骨折處，包含
    右側遠端肱骨骨折，左手第三掌骨骨折，右側脛骨骨折及左
    側脛骨骨折，均有骨折癒合之情形」等語，此有該院109年6
    月3日函在卷可佐（見原審卷一第151-152頁）。
  ⒌原審於109年7月30日再向嘉義長庚醫院函詢告訴人傷勢情形
    ，據院稱：「病人前因傷於107年12月30日轉院至本院治療
    ，其最近一次回診本院復健科之日期為109年11月16日，當
    時其右手拇指、食指關節活動度受限，無法完全伸直，且右
    手腕及右手五指等彎曲及伸展的肌力亦有不足，肌力約為3
    分，病人右手拇指、食指活動度受限，且手指無力，導致右
    手部功能明顯障礙，日常生活各項活動大多仰賴左手」等語
    有該院110年4月7日函在卷可佐（見原審卷一第275頁）。
  ㈢另告訴人於原審108年10月28日證稱：案發後伊先至嘉義榮總
    就醫，同日轉至嘉義長庚，之後一直住院到108年3月18日，
    中間有進行3次手術，出院後有回診也有回醫院復建，伊目
    前最嚴重的是右手，無法伸直也沒有知覺，另外腿部有鋼釘
    ，有在復健，步行沒有受到太大影響，左手中指有受傷無法
    伸直彎曲，左手無法完全握拳，左手有開放性骨折，從案發
    到現在都無法去工作，案發之前只有在打零工等語（見簡字
    卷第169-170頁），而告訴人遭被告2人之毆打致其右手掌、
    右手指等部分嚴重受創，而其嘉義市政府進行身心障礙鑑定
    後認已達中度障礙等級而核發身心障礙證明，此有嘉義市政
    府檢送相關鑑定資料可按，並有告訴人提出之身心障礙證明
    可稽（見本院卷第209頁、215-247頁）。
　㈣依照上開告訴人急診與歷次回診之結果，與告訴人之證述，
    及其領有身心障礙證明等情，可知告訴人的傷勢，經持續之
    醫療、診斷，於告訴人109年11月16日回診後，經嘉義長庚
    醫院研判告訴人的右手所受傷勢，右手拇指、食指關節活動
    度受限、無法完全伸直，且右手腕及右手五指等彎曲及伸展
    的肌力不足，右手部功能明顯障礙，因此日常生活各項活動
    均需仰賴左手。顯見告訴人於本案縱使迄今經過甚長時間之
    回診、復健，右手部的機能仍存有明顯障礙，導致各項活動
    需賴左手進行，其右手部機能確實已達嚴重減損，且難以治
    癒之程度。是告訴人顯受有刑法第10條第4項第4款之嚴重減
    損一肢機能之重傷害結果，堪予認定。
  ㈤聲請簡易判決處刑意旨認告訴人所受傷害，其中「左側第五
    掌骨開放性骨折」顯然有誤，應更正為「左側第三掌骨粉碎
    性開放性骨折」，且認告訴人僅受有普通傷害之結果，亦屬
    有誤。
三、刑法上傷害致重傷罪，指普通傷害行為，與重傷之發生，有
    因果關係之聯絡者而言 ，依刑法第17條之規定，自以行為
    人客觀上能預見其結果之發生為其要件。是普通傷害行為對
    於加重結果（重傷）造成之危險，如在具體個案上，依一般
    生活經驗法則，觀察行為前後一切情形（傷害行為及所造成
    傷勢、被害人行為或身體狀況、他人行為、當時環境等外在
    條件），以客觀立場一體觀察，對於加重結果之發生具有相
    當性及必然性，而非偶發事故，則結果之發生與行為人之行
    為即具「常態關連性」，自須加以刑事處罰，始能落實法益
    之保障(最高法院110年度台上字第5330號判決意旨參照)。
    經查，被告2人因告訴人積欠數萬元未還而發生爭執，是其
    等間無深仇大恨，參以告訴人遭被告毆打後，尚得由證人高
    浩源駕車搭載前往就醫，足見被告2人並無使告訴人受有重
    傷害結果之意欲，其等主觀上亦未預見告訴人會因此受有重
    傷害之結果，其等行為時僅有普通傷害之故意，然被告2人
    與「歐陽」分持鋁棒或是聚寶盆毆打告訴人之四肢，參以案
    發當時之客觀狀況，係因其等商討處理債務事宜未果，心生
    不滿而情緒激憤下，多人分持上開物品毆打告訴人，而毆打
    告訴人之部位包含其四肢，故可能因場面混亂、氣憤激昂與
    力道拿捏不當，而下手過重，造成肢體機能完全喪失或嚴重
    減損之情，依一般人客觀上應得認識可能會造成重傷害之結
    果，即被告於客觀上應有預見其朝告訴人四肢毆打會造成一
    肢重傷之結果，其等竟與「歐陽」分持鋁棒或聚寶盆毆打告
    訴人之四肢因而造成告訴人重傷害之結果 ，且其等之行為
    與告訴人受有重傷之結果間，復具有相當因果關係，則被告
    2人與「歐陽」自應共同負傷害致重傷之罪責。
四、綜上所述，本案事證明確，被告2人之犯行均堪認定，應予
    論科。
五、論罪部分：
  ㈠核被告2人所為，係犯刑法第277條第2項後段之傷害致重傷罪
    ，聲請簡易判決處刑書認其等係犯修正前刑法第277條第1項
    之傷害罪，容有未洽，惟普通傷害與傷害致重傷於基本社會
    事實仍屬相同，本院於告知罪名後乃變更起訴法條（見本院
    卷第296頁）。被告2人上開傷害告訴人之先後數舉動，均係
    在密接時間內為之，且均係侵害告訴人之身體法益，各行為
    間之獨立性極為薄弱，依一般社會觀念難以強行分離，顯均
    係基於單一犯意接續所為，應均包括於一行為予以評價，均
    屬接續犯，應僅論以一罪。被告2人與共犯「歐陽」間，具
    有犯意聯絡及行為分擔，應論以共同正犯。
  ㈡被告蔡煒帆前因詐欺案件，經原審法院判處有期徒刑3月確定
    ，於104年5月5日執行完畢之事實，有其前案紀錄表可參，
    其於徒刑執行完畢後5年內，故意再犯有期徒刑以上之本罪
    ，為累犯，本院查無加重其刑會導致罪刑不相當之情形，爰
    依刑法第47條第1項規定加重其刑；至辯護人以被告所犯前
    案與本案的罪質不同，故不應依累犯加重刑責云云。惟累犯
    應否加重刑責，係著眼於加重刑責後是否會導致罪刑不相當
    而定（釋字第775號解釋意旨參照），與前後案之罪質是否
    相同無涉。而本案依累犯加重刑責，顯然不會導致罪刑不相
    當之情形，自應依法加重其刑，辯護人對此顯有誤會，併予
    指明。
  ㈢按刑法第59條之酌量減輕其刑，必於犯罪之情狀，在客觀上
    足以引起一般同情，認為即予宣告法定低度刑期，猶嫌過重
    者，始有其適用（最高法院45年台上字第1165號、51年台上
    字第899號判例參照）。又所謂法定最低度刑，於遇有依其
    他法定減輕事由減輕其刑時，係指減輕後之最低度處斷刑而
    言。被告蔡煒帆之辯護人雖以告訴人於春節期間仍與友人外
    出飲酒作樂，足見其傷勢並未嚴重妨害其生活起居，並無告
    訴人之母所述告訴人傷後長期抑鬱，足不出戶之事實，而被
    告蔡煒帆業已與告訴人成立和解，取得對方原諒，當時僅是
    要教訓告訴人，不料引起重傷害，至今感到後悔，其犯罪情
    節顯可憫恕，應依刑法第59條規定予以減刑云云。然查，告
    訴人於春節期間雖與友人外出唱歌歡樂，然告訴人之母馬秀
    惠於本院審理時已當庭表示，因告訴人長期有心理創傷，我
    才拜託朋友帶告訴人出去走走等語明確（見本院卷第300頁
    、第309頁），是辯護人指稱告訴人的傷害未造成其長期抑
    鬱或未嚴重妨害其生活起居云云，自非可採；又被告蔡煒帆
    雖與告訴人成立和解或其事後感到後悔等情，充其量係屬於
    量刑之範圍，況其經與告訴人調解成立後，經本院乃從輕量
    刑（詳後述），其刑度已減輕許多，自無情輕法重之情形；
    而被告蔡煒帆僅因小額債務即夥同他人合力攻擊告訴人，致
    告訴人嚴重受傷，其下手兇殘，助長暴力，敗壞社會風氣，
    情節非輕，且造成告訴人終生揮之不去之夢魘，自應嚴加非
    難，是被告蔡煒帆上開行為，依一般國民社會感情觀之，並
    無情輕法重而堪憫之情形。
六、撤銷改判的理由（即被告蔡煒帆部分）：
　㈠原審以被告蔡煒帆事證明確予以論科，固非無見。惟查，被
    告蔡煒帆於本院審理時已與告訴人以200萬元調解成立，有
    調解書可參（見本院卷第319頁），其並於本院審理時當庭
    給付30萬元，有本院審判筆錄可稽（見本院卷第207頁），
    此為有利於被告之量刑因子，原審未及審酌，自有未洽。本
    案檢察官以被告的行為致告訴人身心受創嚴重，且未與告訴
    人達成和解為由提起上訴指摘原審量刑過輕，雖無理由，然
    被告蔡煒帆以其與告訴人調解成立，認原審量刑過重為由，
    提起上訴而指摘原審判決不當，則為有理由，則原審判決此
    部分即屬無可維持，應由本院將此部分撤銷改判。
　㈡茲以行為人之責任為基礎，審酌被告蔡煒帆的素行，其僅因
    與告訴人處理債務未果，即心生不滿而犯罪之動機及目的，
    其毆打告訴人身體各處造成告訴人受有重傷，手段惡劣，情
    節非輕，被告是肇因者，具主要之角色，應負較重之責任，
    自述高中肄業之教育程度、再婚、有3個小孩，目前從事廟
    會工作，尚需扶養父親等生活狀況及其坦承犯行且與告訴人
    調解成立，給付部分金額，犯後態度良好，參以告訴人之代
    理人亦稱：如法院給予從輕量刑，沒有意見等一切情狀（見
    本院卷第309頁），從輕量處如主文第2項所示之刑；又被告
    與同案被告盧皇助及「歐陽」持以傷害告訴人之鋁棒及聚寶
    盆等物，雖係被告所有之物，然既未經扣案，並無證據可以
    證明尚屬存在，爰不予宣告沒收或追徵，併予敘明。
七、駁回上訴的理由（即被告盧皇助部分）：
  ㈠原審以被告盧皇助事證明確，因而適用刑法第277條第2項後
    段之規定論罪，並以行為人之責任為基礎，審酌被告盧皇助
    的素行，其僅因同案被告蔡煒帆與告訴人處理債務未果，即
    共同參與犯罪之動機及目的，其毆打告訴人身體各處造成告
    訴人身受重傷之犯罪情節，其係見被告蔡煒帆下手後才跟著
    動手之情節，自述國中畢業之教育程度、未婚、無子，從事
    太陽能工作，尚需扶養父親等家庭生活狀況及其犯後雖坦承
    犯罪，然尚未與告訴人和解賠償損害等一切情狀，量處有期
    徒刑4年；復說明：被告盧皇助等人持以傷害告訴人之鋁棒
    及聚寶盆，雖為同案被告蔡煒帆所有之物，然無證據可以證
    明尚屬存在，爰不予宣告沒收或追徵等，本院核其認事用法
    並無不當，量刑亦稱允洽，應予維持。
  ㈡檢察官以被告盧皇助的行為致告訴人身心受創嚴重，且未與
    告訴人達成和解為由提起上訴指摘原審量刑過輕，請求從重
    處刑；被告盧皇助以原審量刑過重為由提起上訴，請求從輕
    量刑云云。惟按刑之量定，為求個案裁判之妥當性，法律賦
    予法院裁量之權，量刑輕重，屬為裁判之事實審法院得依職
    權自由裁量之事項。苟其量刑已以行為人之責任為基礎，並
    斟酌刑法第57條各款所列情狀，在法定刑度內，酌量科刑，
    如無偏執一端，致明顯失出失入情形，上級審法院即不得單
    就量刑部分遽指為不當或違法（最高法院72年度台上字第66
    96號判決意旨參照）。經查：原審以被告盧皇助之責任為基
    礎，斟酌刑法第57條之各款事由而為刑之量定，已於理由欄
    中詳加論敘載明（見原判決第10頁），既未逾越法定刑度，
    亦未違反比例原則或罪刑相當原則，難認有何濫用權限情形
    ；而被告盧皇助下手傷害告訴人造成告訴人受有重傷，造成
    內心揮之不去之陰影，其至今未與告訴人和解，於本院審理
    時除第一次準備程序到庭外，歷次審理均拒到案，難認有悔
    改或與告訴人和解之意願，原審量定有期徒刑4年，屬略低
    於中度之刑，並無過重之情，尚屬合理之範圍；又被告盧皇
    助並非本案之肇因者，其為次要之角色，原審審酌被告於本
    案的分工角色等情，而為上開刑之量定，亦無過輕之虞，且
    符合司法實務量刑之標準，本案檢察官以原審量刑過輕，被
    告盧皇助則以原審量刑過重為由，分別指摘原審判決不當，
    請求撤銷改判，均無理由，應予駁回。
八、被告盧皇助經合法傳喚，無正當理由不到庭，爰不待其陳 
    述逕行判決。
據上論結，應依刑事訴訟法第368條、第369條第1項前段、第364
條、第371條、第299條第1項前段，判決如主文。
本案經檢察官張建強聲請簡易判決處刑，檢察官林津鋒提起上訴
，檢察官黃朝貴到庭執行職務。
中　　華　　民　　國　　111 　年　　3 　　月　　31　　日
                  刑事第七庭    審判長法  官　吳勇輝
                                      法  官　吳錦佳
                                      法　官　黃國永
以上正本證明與原本無異。
如不服本判決應於收受送達後20日內向本院提出上訴書狀，其未
敘述上訴理由者，並得於提起上訴後20日內向本院補提理由書（
均須按他造當事人之人數附繕本）「切勿逕送上級法院」。
　　　　　                            書記官　葉宥鈞
中　　華　　民　　國　　111 　年　　3 　　月　　31　　日
附錄本案論罪科刑法條：
中華民國刑法第277條
傷害人之身體或健康者，處5年以下有期徒刑、拘役或50萬元以
下罰金。
犯前項之罪，因而致人於死者，處無期徒刑或7年以上有期徒刑
；致重傷者，處3年以上10年以下有期徒刑。